【裁判字號】    99,交聲,285
【裁判日期】    990408
【裁判案由】    交管條例聲異
【裁判全文】
臺灣板橋地方法院交通事件裁定         99年度交聲字第285號
原處分機關  交通部公路總局臺北區監理所板橋監理站
異  議  人
即受處分人  甲○○
上列異議人因違反道路交通管理處罰條例案件，對於交通部公路
總局臺北區監理所板橋監理站民國99年1月16日以板監裁字第裁
41-C00000000號所為之裁決處分（原舉發案號：臺北縣政府警察
局99年1月16日北縣警交大字第C00000000號）所為之裁決處分，
聲明異議，本院裁定如下：
    主  文
原處分撤銷。
甲○○汽車駕駛人，駕駛汽車經測試檢定酒精濃度超過規定標準
，處罰鍰新臺幣壹萬伍仟元，並應接受道路交通安全講習，且壹
年內不得考領重型機車駕駛執照。
    理  由
一、原處分意旨略以：異議人即受處分人甲○○於民國99年 1月
    16日下午5時53分許，騎乘車號K2M-105號重型機車，於臺北
    縣新莊市○○路、中港路口，因有「汽車駕駛人酒精濃度超
    過規定標準達0 點31毫克」之違規行為，經臺北縣政府警察
    局員警當場掣單舉發，並經原處分機關依道路交通管理處罰
    條例第35條第1項第1款（原處分漏載第4項）之規定處罰鍰
    新臺幣（以下同）1萬5千元之規定，吊扣駕駛執照1年，並
    依同條例第24條之規定施以道路安全講習。
二、本件異議意旨略以：異議人於上開時、地有上開違規，經原
    處分機關裁罰罰鍰1萬5千元，吊扣汽車駕駛執照 1年，既已
    違規，願受裁罰，已繳納罰鍰也參加道路交通安全講習，因
    異議人已上年紀行動稍有不便，亦需以小貨車載送外燴食材
    與烹煮器具，如今吊扣汽車駕照1年勢必家中外燴工作停頓
    ，無法運作，嚴重影響生活家計盼請姑念初犯，深知悔意，
    審酌情節將吊扣汽車駕照期間縮短或予以免扣，予異議人一
    改過自新之機會等語。
三、按汽車駕駛人飲用酒類或其他類似物後其吐氣所含酒精濃度
    超過每公升0.25毫克或血液中酒精濃度超過百分之0.05以上
    者，不得開車，道路交通安全規則第114條第2款定有明文；
    又汽車駕駛人，駕駛汽車經測試檢定有酒精濃度超過規定之
    情形者，處新臺幣15,000元以上60,000元以下罰鍰，並當場
    移置保管其車輛及吊扣其駕駛執照 1年，且對汽車駕駛人應
    施以道路交通安全講習，道路交通管理處罰條例第35條第 1
    項第1款、第24條第1項第 2款分別定有明定。次按汽車駕駛
    人違反本條例規定，應受吊扣駕駛執照處分，於汽車駕駛人
    係無駕駛執照駕車者，在所規定最長吊扣期間內，不得考領
    駕駛執照，道路交通管理處罰條例第67條第 6項亦定有明文
    。再按修正前道路交通管理處罰條例第68條規定：「汽車駕
    駛人，因違反本條例及道路交通安全規則之規定，受『吊扣
    』或『吊銷』駕駛執照處分時，『吊扣』或吊銷其持有各級
    車類之駕駛執照」；惟該條業經修正為：「汽車駕駛人，因
    違反本條例及道路交通安全規則之規定，受吊銷駕駛執照處
    分時，吊銷其持有各級車類之駕駛執照」。此一條文修正理
    由略以：「原條文將違法或違規駕駛人所持有各級車類之駕
    駛執照一併吊扣或吊銷，失之過酷，影響人民工作及生活甚
    鉅，爰修正之」，此新修正條文，業於94年12月14日修正公
    布並於95年3月 1日起施行。參諸上開立法理由及立法經過，
    則行為人有道路交通管理處罰條例第35條第1項第1款所規定
    之違規行為，須吊扣駕駛執照時，僅能吊扣行為人違法或違
    規當時駕駛車輛所憑之駕駛執照，不得再吊扣行為人所持有
    而與駕駛違規車輛無關之其他各級車類駕駛執照，故已領有
    普通小型車駕駛執照者，酒後違規駕駛普通小型車時，吊扣
    者係駕駛者之普通小型車駕駛執照，不得吊扣駕駛者領有之
    其他駕駛執照。則行為人駕駛機車違規，僅得吊扣機車駕駛
    執照，不得吊扣汽車駕駛執照。至道路交通主管機關對於汽
    車駕駛執照之管理，因採取一照原則，未發給駕駛人較低等
    級之駕駛執照，惟行為人依法既應諭知吊扣機車駕駛執照，
    尚不能因受處分人現實上僅持有汽車駕駛執照，即違背法律
    規定諭知免罰。此主管機關仍可利用電腦資料處理或在汽車
    駕照註記或其他方式，吊扣行為人機車駕駛執照，執行層面
    應可妥適克服，尚難逕謂無法執行，而諭知不罰（參照台灣
    高等法院暨所屬法院98年法律座談會刑事類提案第20號決議
    意旨）。
四、另按汽車駕駛執照為駕駛汽車之許可憑證，由駕駛人向公路
    監理機關申請登記，考驗及格後發給之。汽車駕駛人經考驗
    及格，未領取駕駛執照前，不得駕駛汽車，道路交通安全規
    則第50條第1項定有明文。是未持有汽車駕駛執照而駕駛汽
    車者，即應依道路交通管理處罰條例第21條第1項第1、2、9
    款、第 2項之規定為處罰。復依道路交通安全規則第53條、
    第61條、第61條之 1規定，我國汽車駕駛執照，係依汽車類
    、機器腳踏車類，先分為汽車駕駛執照、機器腳踏車駕駛執
    照二類；再依汽車及機器腳踏車之各該級類，分為小型車、
    大貨車、大客車、聯結車駕駛執照、以及大型機車、普通重
    型機車、輕型機車駕駛執照；另就汽車駕駛執照依自用及因
    職業而駕駛分為普通及職業駕駛執照。而就上開汽車及機器
    腳踏車之各類級駕駛執照之持用方式，汽車駕駛執照、機器
    腳踏車駕駛執照間，除已持有汽車駕駛執照可騎乘輕型機器
    腳踏車外，該二類駕駛執照不可流用，否則即屬無照駕駛，
    均應依路交通管理處罰條例第21條第1項第1、2、9款規定處
    罰；再以，持有「汽車駕駛執照」或「機器腳踏車駕駛執照
    」，均以持有各類（汽車或機器腳踏車）高級車種駕駛執照
    者，可駕駛該級車類以下之同類車類，如取得更高一級車類
    之駕駛資格時，即由監理機關換發該駕駛高一級類之駕駛執
    照。
五、依修正後道路交通管理處罰條例第68條之規定，既將『吊扣
    』等字刪除，諸前揭說明，駕駛人受吊扣駕駛執照處分時，
    應不再吊扣其持有各級車類之駕駛執照，故原處分機關於作
    成吊扣駕駛執照處分時，應就行為人所應吊扣之駕駛執照種
    類予以限定，始符合依法行政原則。受處分人領有普通小客
    車駕駛執照，並確實有前開「酒精濃度超過規定標準」之違
    規事實，則受處分人依法應受之處分乃限制其駕駛重型機車
    之權利，依上揭說明，本應由主管機關利用電腦資料處理或
    在普通小客車駕照註記或其他方式，吊扣受處分人普通重型
    機車之駕駛執照，且原處分機關裁處受處分人「吊扣駕駛執
    照十二個月」部分，乃指吊扣受處分人之「汽車駕駛執照」
    ，惟受處分人持用普通小客車駕駛執照於酒後無照駕駛普通
    重機車，而受處分人並未持有重型機車駕照供吊扣，揆諸上
    開規定，對該吊扣駕駛執照之處罰，應裁處以禁止其在該規
    定最長吊扣期間內考領駕照。
六、依前說明，本件異議人既係違規酒後騎乘重型機車，應僅能
    吊扣其重型機車駕駛執照，惟異議人於騎乘上開重型機車時
    ，僅持有普通小型車駕駛執照，並未持有重型機車駕駛執照
    可供吊扣，業如前述，是本件自無從對異議人裁處吊扣重型
    機車駕駛執照之處分。惟參酌道路交通管理處罰條例第67條
    第6項之規定，於違規酒後駕車然屬無照駕駛之情況下，應
    將「吊扣」之處罰規定轉換為「禁止在最長吊扣期間內考領
    駕照」之處罰。從而，原處分機關於職務上既已明知受處分
    人並未持有重型機車駕照，即應依道路交通管理處罰條例第
    67條第6項之規定，轉為裁罰異議人在所規定最長吊扣期間
    內（依同條例第35條第1項第1款規定，吊扣駕照最長期間為
    1年），不得考領重型機車駕照；詎其竟仍對異議人裁處吊
    扣（普通小型車）駕駛執照之處分，於法即有違誤。
七、至異議人明知其無重型機車駕駛執照，於前開時、地，仍酒
    後騎乘重型機車，除應成立首揭道路交通管理處罰條例第35
    條第1項第1款之違規外，復構成同條例關於無照駕駛之交通
    違規，本均應處罰。惟按一行為違反數個行政法上義務規定
    而應處罰鍰者，依法定罰鍰額最高之規定裁處，行政罰法第
    24條第1項前段定有明文。是異議人既係以一駕車行為，同
    時觸犯上述二項交通違規，依法自應從一重處罰之；而就汽
    車駕駛人酒精濃度超過規定標準之違規部分，依道路交通管
    理處罰條例第35條第1項所定之罰鍰額為1萬5千元以上6千元
    以下，異議人另所違反之無照駕駛重型機車之罰鍰額至多則
    僅係3千6百元（參見同條例第22條第1項第4款），自應從一
    重而依該條例第35條第1項第1款處罰即可。
八、綜上所述，修正後之道路交通管理處罰條例第68條之規定，
    既將原規定之「吊扣」二字刪除，故受吊扣駕駛執照處分時
    ，不再吊扣其持有各級車類之駕駛執照，僅於受吊銷駕駛執
    照處分時，始得吊銷其持有各級車類之駕駛執照，已如上述
    ，因而，原處分機關就本件異議人因酒後騎乘重型機車之違
    規行為，逕以道路交通管理處罰條例第35條第1項第1款規定
    而據以吊扣異議人之普通小型車駕駛執照12個月，亦有未洽
    。又因本件酒後駕車部分為一個違規行為，吊扣處分與道安
    講習無從區分，且行政罰法亦未區分主罰及從罰，異議人雖
    對於前開道安講習及罰鍰部分未為不服，惟依道路交通管理
    處罰條例第89條之規定，準用刑事訴訟法第348條第2項之規
    定，該罰鍰及施以道路交通安全講習與吊扣駕駛執照部分，
    具有全部與一部之關係，而為異議聲明之效力所及，本院自
    得併為審酌（臺灣高等法院97年度交抗字字1831號裁定、臺
    灣高等法院暨所屬法院98年度法律座談會刑事類提案第23號
    決議意旨參照）。從而，異議人據此聲明異議，為有理由，
    爰撤銷原處分，自為裁罰如主文第2項所示，以為適法。
九、應依道路交通管理處罰條例第87條第2項、道路交通案件處
    理辦法第20條，裁定如主文。
中    華    民    國    99    年    4     月    8     日
                    交通法庭    法  官  王偉光
上列正本證明與原本無異。
如不服本裁定，應於裁定送達後5 日內敘明抗告理由，向本院提
出抗告狀。
                                書記官  陳宥伶
中    華    民    國    99    年    4     月    9     日

司法院資訊處製作；財團法人民間司法改革基金會備份。
